【裁判字號】    99,訴,1536
【裁判日期】    991123
【裁判案由】    損害賠償
【裁判全文】
臺灣高雄地方法院民事判決              99年度訴字第1536號
原      告  賴宗熙
被      告  黃強
訴訟代理人  侯勝昌律師
            陳裕文律師
            朱淑娟律師
上列當事人間請求損害賠償事件，由本院刑事庭裁定（99年度附
民字第130 號）移送前來，本院於民國99年11月9 日言詞辯論終
結，判決如下：
    主  文
被告應給付原告新臺幣壹拾萬零仟柒佰元，及自民國九十九年
三月二十七日起至清償日止，按週年利率百分之五計算之利息。
原告其餘之訴駁回。
訴訟費用由被告負擔十分之一，餘由原告負擔。
本判決原告勝訴部分得假執行。但被告如以新臺幣壹拾萬仟柒
佰元為原告預供擔保後，得免為假執行。
    事實及理由
一、原告主張：伊與被告分別擔任坐落高雄市○○區○○路170
    號文武聖殿（下稱文武聖殿）之監事及董事兼總務；詎被告
    仗恃鹽埕區博愛里里長兼文武聖殿董事身分，竟於民國98年
    8 月2 日下午3 時10分許，在文武聖殿1 樓辦公室前，公然
    以三字經辱罵、恐嚇並毆打伊，致伊受有胸、腹壁及兩肩挫
    傷等傷害，事後更四處散播誣指伊毆打被告等不實言論，妨
    害伊名譽及人格權；被告涉犯傷害罪之刑事責任，業經本院
    刑事庭以99年度易字第336 號刑事判決判處拘役50日在案。
    伊因此受有支出醫療費用新臺幣（下同）5,360 元加計中藥
    材共5 萬元之損害、從業收入損害45萬元、身體暨健康受侵
    害之非財產上損害即精神慰撫金60萬元及名譽受侵害之非財
    產上損害即精神慰撫金60萬元，爰依侵權行為法律關係，提
    起本件訴訟等情。並聲明：被告應賠償原告170 萬元，及自
    起訴狀繕本送達翌日起至清償日止，按週年利率5%計算之利
    息。
二、被告則以︰不否認確與原告發生糾紛，事發當時，因原告口
    出惡言並推擠渠，渠始予以還手。縱認渠確因傷害罪嫌而有
    侵權行為，惟原告主張有關高雄市立凱旋醫院之醫藥費用部
    分，乃其個人精神疾病之診治，與本件無因果關係；至從業
    收入損失部分，原告於事發時為待業狀態，並無所憑，故無
    理由；原告所主張精神慰撫金之數額顯屬過高應予酌減，而
    名譽部分損害賠償於法無據等語，資為抗辯。並聲明：駁回
    原告之訴。
三、兩造間之不爭執事項：
  (一)原告與被告分別擔任文武聖殿之監事及董事兼總務。
  (二)兩造於98年8 月2 日發生衝突，造成原告受有胸、腹壁及兩
    肩挫傷等傷害。
  (三)被告涉犯傷害罪之刑事責任，業經本院刑事庭於99年4 月20
    日以99年度易字第336 號刑事判決判處拘役50日，嗣經原告
    請求臺灣高雄地方法院檢察署（下稱高雄地檢）檢察官及被
    告分別提起上訴，臺灣高等法院高雄分院於99年10月27日以
    99年度上易字第519 號刑事判決駁回上訴確定。
  (四)原告於99年8 月3 日準備程序期日提出之錄音帶（見卷宗頁
    10 5）暨錄音譯文（見卷宗頁88），確為被告於98年8 月2
    日下午3 時35分許至3 時45分許，與文武聖殿董事長、常務
    董事及董事等人之對話內容。
  (五)被告對於原告主張醫療費用中所提出之診斷書費、證明書費
    之請求，不爭執（見99年11月9 日言詞辯論筆錄，卷宗頁
    115 ）。
四、是以，本件兩造間之爭點厥為：(一)被告是否因故意或過失不
    法侵害原告之身體、健康等權利？(二)原告得請求被告賠償損
    害之項目及金額各為若干？茲析述如次。
五、被告是否因故意或過失不法侵害原告之身體、健康等權利？
  (一)按「因故意或過失，不法侵害他人之權利者，負損害賠償責
    任。」「不法侵害他人之身體或健康者，對於被害人因此喪
    失或減少勞動能力或增加生活上之需要時，應負損害賠償責
    任。」「不法侵害他人之身體、健康、名譽、自由、信用、
    隱私、貞操，或不法侵害其他人格法益而情節重大者，被害
    人雖非財產上之損害，亦得請求賠償相當之金額。其名譽被
    侵害者，並得請求回復名譽之適當處分。」民法第184 條第
    1 項前段、第193 條第1 項及第195 條第1 項定有明文。又
    侵權行為之構成要件除有因自己之故意或過失侵害行為，侵
    害他人權利，致其受有損害，須其行為係屬不法外，尚須其
    行為與所造成之損害間有因果關係，以上要件之成立須由主
    張被侵權之人負舉證責任，方符民事訴訟法第277 條前段所
    定之舉證責任分配原則；另民事訴訟如係由原告主張權利者
    ，應先由原告負舉證之責，若原告先不能舉證，以證實自己
    主張之事實為真實，則被告就其抗辯事實即令不能舉證，或
    其所舉證據尚有疵累，亦應駁回原告之請求（最高法院17年
    上字第917 號判例要旨參照）。
  (二)查兩造發生口角衝突，被告即徒手毆打原告成傷等情，業據
    在場目擊證人歐棟財（見本院刑事庭99年4 月6 日審判筆錄
    頁3 至7 ，附於99年度易字第336 號刑事卷宗）、王涂麗雪
    （見同一審判筆錄頁8 至10）、蔡明宏（見同一審判筆錄頁
    11至12）於刑事審判中結證綦詳，並有高雄市立聯合醫院醫
    師於98年8 月2 日出具診斷書在卷（見高雄地檢98年度他字
    第6088號偵查卷宗暨警卷頁6 ）可稽，復有被告於98年8 月
    23日簽立切結書附卷（見高雄地檢98年度偵字第31198 號偵
    查卷宗頁42、本院刑事庭98年度審易字第3376號刑事卷宗頁
    56）足憑，足認被告確以故意徒手毆打原告成傷等情，洵堪
    認定，故被告抗辯無不法侵害原告身體、健康云云，委無足
    採。
  (三)至於原告因被告毆打所受傷害範圍乙節，除原告於刑事偵審
    中所提出之上開高雄市立聯合醫院醫師98年8 月2 日出具診
    斷書載明︰「胸壁挫傷、腹壁挫傷、兩肩挫傷」外，尚經高
    雄市立聯合醫院醫師於同年10月29日出具載有「胸部挫傷、
    左腹挫傷8 ×7 公分；右肩挫傷5 ×2 公分、左肩挫傷8 ×
    6 公分）之驗傷診斷書（見高雄地檢98年度偵字第31198 號
    偵查卷宗頁21）可證，並經依職權調閱原告在高雄市立聯合
    醫院全部病歷資料（見卷宗頁45至64）、原祿骨科醫院病歷
    資料（見卷宗頁39至43）屬實，應堪認定。
  (四)原告主張︰因遭被告不法侵害，致伊身心畏懼，精神受挫，
    並自98年11月20日起連續至高雄市立凱旋醫院精神科看診治
    療等情，並提出診斷書、醫療費用收據等為證，惟診斷書僅
    載明原告患有焦慮狀態、失眠等症狀，不足以認定該症狀與
    被告上開不法侵害行為間有何相當之因果關係存在；復經依
    職權調取原告在高雄市立凱旋醫院病歷資料以觀，原告乃自
    98年11月20日，至高雄市立凱旋醫院門診治療焦慮狀態、失
    眠等症狀，但病歷內容除原告主訴內容外，委實難認原告罹
    患焦慮狀態、失眠等症狀，與被告故意徒手毆打行為間有何
    相當之因果關係存在；此外，原告對此部分之主張，亦未提
    出其他證據資料以佐證該症狀與被告上開不法侵害行為間具
    有相當之因果關係，故原告此部分之主張，尚無足取。
六、原告得請求被告賠償損害之項目及金額各為若干？
  (一)醫療費用部分︰
    1.原告主張︰有收據之醫療費用支出部分計5,360 元，連同
      內傷服用中藥材共計5 萬元云云，除原祿骨科醫院、高雄
      市立聯合醫院出具收據外，被告執以前詞否認置辯。
    2.是以，原告因被告上開不法侵害行為成傷而受有支出原祿
      骨科醫院、高雄市立聯合醫院等之醫療費用共計3,700 元
      等情，應堪認定。至於原告在高雄市立凱旋醫院所支出醫
      療費用1,660 元，因原告罹患焦慮狀態、失眠等症狀，尚
      與被告上開不法侵害行為間無相當之因果關係，故此部分
      醫療費用支出，要難認應由被告賠償之。另原告服用內傷
      中藥材支出部分，既未舉證證明服用內傷中藥材有其醫療
      上之必要性，亦未提出相關支出之單據以實其說，委無足
      採。
  (二)從業收入損失部分︰
    1.原告於99年3 月23日起訴時具狀主張︰伊本為花旗銀行行
      員，嗣於98年7 月1 日轉換至南山人壽，並於當月底考取
      壽險證照，打算自98年8 月3 日起即可招攬保險以增加收
      入；惟於98年8 月2 日遭被告毆打，致信心大減，不敢面
      對人群，且對陌生人產生不信任感，迄今近9 個月收入中
      斷，靠家人接據，須至何時恢復自信心，尚無法得知，故
      按花旗銀行行員月薪45,000元計算，共計450,000 元云云
      （見附民卷宗頁3 ），為被告執前詞否認在卷。
    2.經查︰觀諸原告於最後言詞辯論期日具狀提出伊在南山人
      壽受薪轉帳之玉山銀行存摺明細（見卷宗頁127 至127-1
      ）原告先後於98年8 月17日受薪14,855元、98年9 月15日
      受薪36,617元、98年10月15日受薪2,331 元、98年11月16
      日受薪18,102元、98年12月15日受薪10,100元、99年1 月
      15日受薪2,685 元、99年2 月11日受薪86,033元等情甚明
      ，顯見原告上開主張殊與事實不符，誠難採信。
  (三)第按「因犯罪而受損害之人，於刑事訴訟程序得附帶提起民
    事訴訟，對於被告及依民法負賠償責任之人，請求回復其損
    害。」是以，得於刑事訴訟程序附帶提起民事訴訟者，以被
    告犯罪行為之被害人，且其所受損害，係因被告犯罪而直接
    發生者為限，此觀刑事訴訟法第487 條第1 項規定甚明，否
    則縱令得依其他事由，提起民事訴訟，亦不得於刑事訴訟程
    序附帶為此請求。又刑事庭移送民事庭之附帶民事訴訟，僅
    移送後之訴訟程序應適用民事訴訟，至移送前之訴訟程序是
    否合法，仍應依刑事訴訟法決定之（最高法院迭著有41年臺
    上字第50號、52年臺上字第3055號、60年臺上字第633 號判
    例要旨足資參照）。另原告主張被告尚於事發時嗆聲恐嚇，
    並辱罵伊等情，惟此部分之事實，既未經檢察官提起公訴，
    為原告所自認（見99年8 月3 日準備程序筆錄，卷宗頁80）
    ；復未經刑事第一、二審法院判決有罪在案（見卷宗頁110
    至112 ），原告係於被告涉犯傷害罪之刑事案件審理中，依
    刑事訴訟法第487 條之規定提起附帶民事訴訟，請求被告精
    神慰撫金及名譽損害賠償金云云，顯非被告涉犯傷害罪所生
    之損害，揆諸前揭法條及說明，自不得於本件訴訟中一併請
    求。是以，原告請求被告賠償因被告嗆聲恐嚇及辱罵所生之
    精神慰撫金、名譽損害賠償金，於法洵屬無據，不應准許。
  (四)其他非財產上損害即精神慰撫金部分︰
    1.按慰撫金之賠償須以人格權遭遇侵害，使精神上受有痛苦
      為必要，其核給之標準固與財產上損害之計算不同，然非
      不可斟酌雙方身分資力與加害程度，及其他各種情形核定
      相當之數額，最高法院51年臺上字第223 號著有判例要旨
      可資參照。
    2.原告主張因本件傷害事故受有身體及精神上極大痛苦，故
      請求60萬元精神慰撫金等情，為被告辯以請求數額過高，
      應不可採等語。查原告因被告之故意侵權行為，受有胸、
      腹壁挫傷及兩肩挫傷，所受之傷害非鉅，然伊因遭被告故
      意毆打成傷，顯應受有相當程度之驚嚇，堪認原告因本件
      傷害事故，身心確實受有相當之痛苦，則其請求精神慰撫
      金，洵屬有據。爰審酌原告為五專機械工程科畢業，考領
      有人身保險業務員資格測驗合格證書（以上見卷宗頁97至
      99），事發時為文武聖殿之監事，伊於98、97、96年度所
      得總額依序為482,799 元、767,713 元、1,052,004 元，
      財產總額均為6,362,275 元；而被告為高中畢業，事發時
      為鹽埕區博愛里里長、文武聖殿董事兼總務，渠於98、97
      、96年度所得總額依序為0 元、12,111元、124,435 元，
      財產總額均為692,134 元，此有兩造稅務電子匣門財產所
      得調件明細表附卷（見卷宗頁11至28）可參，且為兩造所
      不爭執等一切情狀，因認原告請求之精神慰撫金100,000
      元為有理由，應予准許；至逾此數額，尚嫌過高，即屬無
      據。
七、綜上所述，原告爰依侵權行為法律關係，向原告請求醫療費
    用3,700 元、精神慰撫金100,000 元，共計103,700 元，及
    自刑事附帶民事起訴狀繕本送達翌日即99年3 月27日（見附
    民卷宗頁21）起至清償日止，按週年利率5%計算之利息，為
    有理由，應予准許；至逾此範圍之請求，即無憑據，應予駁
    回。
八、本件判決就原告勝訴部分，依民事訴訟法第389 條第1 項第
    5 款規定，為所命給付之金額未逾500,000 元之判決，爰依
    職權宣告假執行，並依職權酌定宣告被告得預供如主文第4
    項所示相當擔保金額而免為假執行。
九、本件事證已臻明確，兩造間其餘主張及舉證，經本院審酌後
    認與判決之結果不生影響，不再逐一論列，附此敘明。
據上論結，本件原告之訴為一部有理由、一部無理由，依民事訴
訟法第79條、第389 條第1 項第5 款、第392 條第2 項，判決如
主文。
中    華    民    國    99    年    11    月    23    日
                  民事第五庭  法  官  劉定安
正本係照原本作成。
如不服本判決，應於送達後20日內，向本院提出上訴狀並表明上
訴理由，如於本判決送達前提起上訴者，應於判決送達後10日內
補提上訴理由書（須附繕本）。
如委任律師提起上訴者，應一併繳納上訴審裁判費。
中    華    民    國    99    年    11    月    23    日
                              書記官  林秀敏

司法院資訊處製作；財團法人民間司法改革基金會備份。
